【裁判字號】    98,訴,657
【裁判日期】    981209
【裁判案由】    排除侵害等
【裁判全文】
臺灣彰化地方法院民事判決  98年度訴字第657號
原      告  丁○○
訴訟代理人  賈俊益 律師
複代理人    王世勳律師
複代理人    丙○○
被      告  台灣電力股份有限公司
法定代理人  乙○○
訴訟代理人  林根煌律師
上列當事人間請求排除侵害等事件，本院於民國98年11月25日言
詞辯論終結，茲判決如下：
    主  文
原告之訴及其假執行之聲請均駁回。
訴訟費用由原告負擔。
    事實及理由
一、訴狀送達後，原告不得將原訴變更或追加他訴。但擴張或減
    縮應受判決事項之聲明者，不在此限：民事訴訟法第255條
    第1項第3款定有明文。本件原告請求被告應將坐落於彰化縣
    福興鄉○○段937地號土地（下稱系爭土地）上，如附圖所
    示面積約四平方公尺之高壓電線、桿拆除，並將土地返還予
    原告，其後改稱因電桿並未占用系爭土地，請求被告應將經
    過系爭土地地號上，如附圖所示之高壓電線拆除，並將土地
    返還予原告；及原告就不當得利部分，起訴時係依土地法第
    97條、105條城市地方租地建築之租金（即申報地價之1/10
    ）為計算不當得利之標準，則每月之金額為新台幣（下同）
    6,438元，並以起訴狀繕本送達之翌日、拆除電線之日為起
    訖期間；嗣經原告縮減請求至地價之8/100，即每月5,150元
    (計算式3,417×226.08×8/100÷12=5,150.1)，經核均屬減
    縮應受判決事項之聲明，揆諸前揭規定，應予准許。
二、原告主張略以：
(一)伊為系爭土地之所有人，該地上有被告公司台中供電營業處
    設置之「69仟伏彰化～鹿港＃93、＃95號電線」通過系爭土
    地上空，被告電線通過已妨礙原告土地使用，且系爭土地東
    側有二線道之中正路、南側有東隆路等既設道路有足夠空間
    可供設置電線，被告設立系爭電線不符合電業法第51條之必
    要性。
(二)而系爭土地88年間曾經重劃，被告公司到場勘查後，應重劃
    區重劃會之要求允諾將＃93~95號電線、電桿沿道路旁設施
    ，並免費施工。俟94年8月間原告再次陳情懇求搬遷，被告
    再次勘驗後亦認為無經過系爭之必要，加上原告有建築之需
    要，故於94年8月15日回函表示將沿中正路旁架設電桿、電
    線。
(三)嗣原告於94年左右將系爭土地售予第三人甲○○，甲○○欲
    在土地上建屋再次請求遷移電桿、電線至道路邊緣，被告亦
    答應，且被告主動跟福興鄉、鹿港鎮公所協調拆除路燈以安
    裝新電桿，並於道路用地旁安裝新電桿（另行裝設乙支＃94
    號電桿於中正路）完畢，詎料許鈺取得建築執照後，被告卻
    以多次以鄰地所有人抗爭為由，遲不拆除，竟於95年10月27
    日回函表示應自行與鄰地協商。是以，雖有中正路之新電桿
    ，但仍未將電線接引至其上，原有之＃94 號電桿仍未拆除
    ，被告遲遲不拆遷電桿、電線，造成甲○○領得使用執照後
    無法建築，甲○○便對原告假扣押，要求原告以原價
    15,043,600元買回，並補償建築執造申請費150,000元、假
    扣押執行費120,349元、貼補給甲○○149, 182元。換言之
    ，除返還價金外，需另給付419,531元（150,000＋120,349
    ＋149,182＝419,531）。於原告補償後，甲○○就於96年4
    月30日將土地移轉登記給原告。原告再度成為所有人，並於
    97年9月1日、98年6月19日發律師函要求拆遷，惟被告公司
    仍不予拆除，致原告無法利用系爭土地建築。原告依民法第
    767條規定訴請被告應將如附圖所示經過937地號土地上之電
    線拆除，並將土地返還予原告，並依民法第226條規定訴請
    被告給付給四十一萬九千五百三十一元，及自起訴狀繕本送
    達之翌日起至清償日止，按週年利率百分之五算之利息。
(四)按而無權占有他人土地，可能獲得相當於租金之利益，為社
    會通常之觀念（最高法院61年台上字第1695號判例參照）。
    其相當於租金利益之計算標準，通常依照土地法第97條及第
    105條之規定，即租金以不超過土地申報總價額年息百分之
    10為限。查系爭土地之申報地價為3,417 元/平方公尺，原
    告以此為計算基準。又，系爭土地因電線致系爭土地全部即
    226.08平方公尺無法建築利用，經原告縮減請求至地價之
    8/100，即每月5,150元(計算式3,417×226.08×8/100÷12=
    5,150.1)，故原告依據民法第179條規定請求被告應自起訴
    狀繕本送達之日起，至拆除之日起，按月給付5,150元之不
    當得利。併陳明願供擔保請求宣告假執行。
三、被告則以：原告所指之電桿及系爭電線是民國56年間就已經
    架設，當時都是農地，上面並沒有建築物，目前也還是空地
    ，被告根據電業法第51條規定，原告應該有容忍電桿、電線
    的義務。有關原告請求相當租金的不當得利欠缺依據，也沒
    有理由，因為被告根本沒有占用他們的土地，原告引用土地
    法97條、105條的規定，是要有占用土地或房屋才有租金的
    問題，在上面的電線根本不影響土地利用、使用，所以請求
    被告給付租金的不當得利顯然沒有理由。原告請求被告給付
    41萬9531元這部分更沒有理由，這部分是原告私自與甲○○
    協議履行協議書給付的金錢，與被告無關，原告主張債務不
    履行請求損害賠償顯然沒有理由。被告也沒有承諾將電桿遷
    移到935地號土地上等語置辯。請求駁回原告之訴及其假執
    行之聲請，併陳明如受不利之判決，願提供擔保請准宣告免
    為假執行。
四、得心證之理由：
（一）原告主張之事實，雖據其提出現場照片圖二紙、被告88年
      8月7日函、原告94年8月陳情函、被告94年8月15日函、被
      告95年8月1日函。、被告95年8月16日函、被告95年8月25
      日函、被告95年9月8日函、被告95年9月28日函、原告95
      年10月3日存證信函、被告95年10月27日函、協議書、假
      扣押裁定、返還擔保金同意書、系爭土地謄本、地籍圖、
      原告97年9月1日、98年6月19日律師函等為証，勘認原告
      為系爭土地之所有權人，被告所架設之電線如附圖即彰化
      鹿港地政事務所98年10月21日複丈成果圖所示ABC連線所
      示經過系爭土地上方。
（二）本件爭執在於被告之電線是否無權占有原告之系爭土地？
      被告有無不當得利？應否依民法第226條規定負債務不履
      行之損害賠償責任？經查：
1、原告主張被告設置編號「彰化～鹿港＃93~＃95號」之電線通
   過系爭土地上空約12公尺高之事實，為被告所自認，且經本
   院會同彰化鹿港地政事務所人員現場勘測，有本院勘驗筆錄
   、該所98年10月21日複丈成果圖附卷可稽，由附圖可知AB間
   連線距離約13點20米、B、C間連線約2點75米（電線桿則位於
   同段938第號土地上，不在系爭土地內），亦即附圖所示ABC
   連線經過系爭土地上方無誤。
2、依民法第773條前段規定:「土地所有權，除法令有限制外，
   於其行使利益之範圍內，及於土地之上下」，被告所架設如
   附圖所示ABC之電線經過系爭土地上方，此部份應已佔用原告
   之系爭土地，被告所辯未佔用系爭土地云云，尚難採信。惟
   依民法第773條後段規定「如他人之干涉，無礙其所有權之行
   使者，不得排除之」；次按「電業於必要時，得在地下、水
   底、私有林地或他人房屋上之空間，或無建築物之土地上設
   置線路。但以不妨礙其原有之使用及安全為限，並應於事先
   書面通知其所有人或占有人；如所有人或占有人提出異議，
   得申請地方政府許可先行施工，並應於施工五日前，以書面
   通知所有人或占有人」，電業法第51條亦定有明文，亦即被
   告為達供電之公益目的，於必要時得對土地所有權之行使有
   相當之限制。經查被告辯稱原告所指之電桿及系爭電線是民
   國56年間就已經架設，當時都是農地，上面並沒有建築物，
   目前也還是空地乙節，原告對此亦不爭執，應堪採信。而系
   爭土地前為同段121地號土地，其後於83年兼併入同段118地
   號土地，於88年間經市地重劃，此有土地登記謄本可參，被
   告於56年間架設系爭土地上ABC連線電線時，原告當時為系爭
   土地所有人，並未提出異議，足見當時架設系爭土地上ABC連
   線電線確有其電業上之必要，且被告於無建築物之系爭土地
   上設置電線路，並不妨礙其原有之使用及安全，且無礙於原
   告所有權之行使，依電業法第51條及民法第773條後段規定，
   原告不得排除之，即應容忍上開電線經過其土地上空，尚難
   謂被告之電線係無權占有系爭土地，故原告依民法第767條規
   定訴請被告應將如附圖所示經過937地號土地上之電線拆除，
   並將土地返還予原告云云，即無理由，應予駁回。
3、原告從未對電線經過其土地上空提出異議，此為兩造不爭之
   事實，原告雖否認曾同意被告架設電線云云，惟若其未同意
   ，何以未提出異議？故被告辯稱架設當時都有通知系爭土地
   所有人，因檔案資料已逾15年保存期限而銷燬，衡諸一般文
   書資料保存年限與經驗常情，尚堪採信。原告自56年架設後
   逾四十年，從未對電線經過其土地上空提出異議，而今始訴
   請被告拆除上開電線並將土地返還予原告云云，亦有違誠信
   與雙方之信賴，有礙法秩序之安定，委無足採。
4、有關原告請求相當租金的不當得利：
   被告所架設如附圖所示ABC電線雖經過937地號土地上空約12
   米高，然電線並非占用系爭土地之地面，電線根本不影響土
   地利用、使用，電業法第53條所規定「應擇其無損害或損害
   最少之處所及方法為之」，應係以架設當時為斷，而非以日
   後訴訟時為準，況原告未對電線經過其土地上空提出異議，
   堪認已默示同意，可見被告當時架設系爭土地上ABC連線電線
   確有其電業上之必要，原告亦不反對，而被告於無建築物之
   系爭土地上設置電線路，並不妨礙其原有之使用及安全，且
   無礙於原告所有權之行使，依電業法第51條及民法第773條後
   段規定，原告不得排除之，即應容忍上開電線經過其土地上
   空，尚難謂被告之電線係無權占有系爭土地。而無權占有他
   人土地，可能獲得相當於租金之利益（最高法院61年台上字
   第1695號判例參照），亦即土地法第97條及第105條規定之適
   用，應以無權占有他人之土地為前提，惟本件被告既非無權
   占有原告之土地，從而原告依土地法第97條及第105條之規定
   請求被告給付相當於租金的不當得利云云，自無理由，應予
   駁回。
5、被告應否依民法第226條規定負債務不履行之損害賠償責任？
   (1)原告雖主張被告於88年就承諾願拆除電線返還土地，但迄
      今猶未履行其拆除義務，使得原告支出419,531元與甲○
      ○，此為原告所受損失，被告得依民法第226條第1項之規
      定請求前開數額之損害賠償。被告則辯稱本件兩造間並無
      任何契約存在，原告與甲○○間有無契約存在，與被告無
      涉等語。
   (2)按民法第226條規定須以兩造雙方間有契約存在為前提要
      件，原告上開主張雖提出其陳情書及被告88年8月7日函等
      影本為憑，然查被告88年8月7日函係發文函覆福興鄉福橋
      自辦市政重劃區重劃會，此有該函在卷可稽，並非函復原
      告，兩造間並無任何契約存在。另查被告於94年8月15日
      函覆原告94年8月3日陳情書略謂：原告有意建築房屋，俟
      規劃確定後檢附證明文件郵寄被告，屆時（被告）將「協
      調」沿中正路轉入8M道路邊架空設計云云，然查原告並未
      規劃確定，亦未檢附建築房屋之證明文件郵寄被告，況被
      告係函稱屆時將「協調」沿中正路轉入8M道路邊架空設計
      云云，該函載明係協調，並非具體承諾一定何時遷移，而
      被告日後亦確有協調，僅因鄰地935地號地主反對而未能
      遷移，此亦為兩造不爭之事實，可知本件兩造間並無任何
      契約存在。姑不論證人甲○○已不記得何時以何價格向原
      告購買系爭土地，原告主張係以上開電線之遷移為買賣系
      爭土地之停止條件，則何以電線未遷移即停止條件未成就
      ，系爭土地之買賣契約上尚未生效，原告竟支付甲○○
      41萬9531元？即有可疑，縱原告因此而支付甲○○41萬
      9531元，基於買賣契約債之相對性，此亦屬其與甲○○二
      人間之事，顯與被告無涉，不得拘束或對抗被告，更何況
      兩造間並無任何契約存在，故原告依民法第226條規定請
      求被告給付41萬9531元及其法定遲延利息利息云云，並無
      理由，應予駁回。
   (3)綜上所述，原告依民法第767條規定訴請被告應將如附圖
      所示經過937地號土地上之電線拆除，並將土地返還予原
      告，及依土地法第97條及第105條之規定請求被告給付相
      當於租金的不當得利每月5,150元及其利息，與依民法第
      226條規定請求被告給付41萬9531暨其法定遲延利息利息
      云云，均無理由，應予駁回。原告之訴既遭駁回，其假執
      行之聲請即失所附麗，應併予駁回。
五、本件事證已明確，兩造其餘攻擊或防禦方法與舉證，經核對
    判決結果無影響，爰不逐一論述，附此說明。
六、結論：原告之訴為無理由，並依民事訴訟法第78條，判決如
    主文。
中    華    民    國    98    年    12    月    9     日
                  民事第一庭    法  官  施坤樹
以上正本係照原本作成。
如對判決上訴，應於判決送達後20日內向本院提出上訴狀（須附
繕本）。
中    華    民    國    98    年    12    月    16    日
                                書記官  施嘉玫


司法院資訊處製作；財團法人民間司法改革基金會備份。
